臺灣南投地方法院民事判決
111年度訴字第261號
原      告  張達仁  
            陳品蓉  
被      告  陳玉鑲  
上列當事人間返還借款事件，本院於民國111年10月13日言詞辯
論終結，判決如下：
    主  文
被告應給付原告新臺幣114萬5,298元。
原告其餘之訴駁回。
訴訟費用由被告負擔10分之7，餘由原告負擔。
    事實及理由
壹、程序事項
    被告經合法通知，未於言詞辯論期日到場，核無民事訴訟法
    第386條所列各款情形，爰依原告之聲請，由其一造辯論而
    為判決。
貳、實體事項　　
一、原告主張略以：
　㈠被告為擴大所經營茶葉事業，於民國108年4月至5月期間，陸
    續向原告借款，經原告於附表所示時間，以附表所示方式，
    陸續先後交付被告如附表所示借款，金額共計新臺幣（下同
    ）149萬0,457元（下稱系爭借款），兩造間已成立消費借貸
    關係。系爭借款原未約定返還期限，惟經兩造於108年5月初
    結算借款，約定返還期限為當年度春茶收成時即當年6月初
    ，並約定被告於返還期限屆至時，除須返還系爭借款外，尚
    應額外給付50萬元作為謝禮（下稱系爭謝禮），且簽立借款
    書面為憑據（指本院卷第63頁）。
　㈡被告固於返還期限屆至後，有陸續還款，惟僅清償共計37萬
    元（下稱系爭清償款），未獲清償金額尚有162萬0,457元（
    計算式：149萬0,457元+50萬元-37萬元=162萬0,457元）。
　㈢爰依消費借貸法律關係及系爭謝禮約定，提起本件訴訟，並
    聲明：被告應給付原告162萬0,457元。
二、被告未於言詞辯論期日到場，亦未提出書狀作何聲明或抗辯
    。
三、本院之判斷：
　㈠原告主張前開㈠㈡等事實，有借款書面、兩造間LINE對話紀錄
    可證（見本院卷第21至29、63、89、97至107頁）；且本院
    將記載有原告前開主張之起訴狀、民事補正狀㈡送達予被告
    後，亦未見被告就原告主張之事實，有提出任何準備書狀或
    到庭為爭執；從而，原告主張前開事實，堪信為真實。
　㈡系爭借款部分：
　　稱消費借貸者，謂當事人一方移轉金錢或其他代替物之所有
    權於他方，而約定他方以種類、品質、數量相同之物返還之
    契約；借用人應於約定期限內，返還與借用物種類、品質、
    數量相同之物，民法第474條第1項、第478條前段定有明文
    。經查：兩造間就系爭借款149萬0,457元既成立消費借貸契
    約，且於108年6月初即屆約定清償期等節，已如前述，依前
    開規定，被告已負返還系爭借款之義務，原告自得請求返還
    之。
　㈢系爭謝禮部分：
　　約定利率，超過週年百分之20者，債權人對於超過部分之利
    息，無請求權，110年1月20日修正公布（同年7月20日生效
    ）前之民法第205條定有明文。民法債編修正施行前發生之
    債，除本施行法有特別規定外，亦不適用修正施行後之規定
    ；修正之民法第205條之規定，於民法債編修正施行前約定
    ，而於修正施行後發生之利息債務，亦適用之，民法債編施
    行法第1條後段、第10條之1定有明文；是以，於110年7月20
    日前已發生之利息之債，仍應適用修正前之民法第205條規
    定，以週年利率百分之20，為約定利率之上限，且就逾越該
    利率部分之利息債權，欠缺請求權能。經查：
　⒈兩造間約定被告於系爭借款返還期限即108年6月初屆至時，
    除須返還系爭借款外，尚應額外給付50萬元作為「謝禮」等
    節，固如前述，惟依原告自陳：被告願意給與系爭謝禮，係
    為「酬謝」原告貸與系爭借款，供被告有擴充茶葉事業之機
    會；原告貸與系爭借款給被告之財源，部分係向訴外人所借
    得；原告常跟被告稱你用錢難道不用付利息等語明確（見本
    院卷第157至158頁），可知，系爭謝禮之性質，實為原告貸
    與系爭借款之報酬，乃系爭借款之利息，且於110年7月20日
    前即已發生，自應適用前開修正前之民法第205條規定。
　⒉系爭借款原未約定返還期限，惟經兩造於108年5月初結算借
    款，約定返還期限為當年度春茶收成時即當年6月初等節，
    已如前述，堪認系爭借款之返還期限為1個月。依前開修正
    前之民法第205條規定，約定利息上限應為2萬4,841元（計
    算式：系爭借款149萬0,457元x週年利率20%÷12個月=24,840
    .9元；四捨五入至元）。
　⒊從而，系爭謝禮中2萬4,841元之部分，有請求權能存在，原
    告自得請求給付之，其餘47萬5,159元之部分，欠缺請求權
    能存在，原告不得請求支付之。
　㈣系爭清償款部分：
　⒈依債務本旨，向債權人或其他有受領權人為清償，經其受領
    者，債之關係消滅，民法第309條定有明文。清償人所提出
    之給付，應先抵充費用，次充利息，次充原本，民法第323
    條前段定有明文；前開規定所謂「應先抵充之利息」，僅指
    未超過法律規定約定利率上限之利息而言，至超過該上限之
    利息，依法既無請求權，自難謂包含在內，倘欠缺憑證或相
    關證據，足以證明該無請求權之利息，係經任意給付，法院
    不得逕認清償人所清償之款項，係就該無請求權之利息，為
    任意給付，而先於原本抵充之（最高法院41年度台上字第80
    7號判決意旨參照）。
　⒉經查：被告向原告清償共計37萬元乙節，固如前述，惟未提
    出憑證或相關證據，加以證明該無請求權之利息，亦屬任意
    給付，依前開規定及說明，系爭清償款於抵充系爭謝禮中之
    2萬4,841元部分（即有請求權能存在之利息部分）後，即應
    抵充系爭借款，是被告積欠原告系爭借款之餘額為114萬5,2
    98元（計算式：37萬元-2萬4,841元＝34萬5,159元；149萬0,
    457元-34萬5,159元＝114萬5,298元）。
　㈤準此，就被告尚積欠之系爭借款餘額114萬5,298元，原告自
    得請求返還之；就被告未給付之系爭謝禮中其餘47萬5,159
    元，因屬欠缺請求權能之利息債權，原告尚不得請求支付之
    。
四、綜上所述，原告依消費借貸法律關係，請求被告應給付其11
    4萬5,298元，為有理由，應予准許；逾此範圍之請求，尚屬
    無據，應予駁回。
五、本件事證已臻明確，原告其餘攻擊防禦方法暨舉證，經審酌
    後認與判決結果不生影響，爰不一一論述。
六、訴訟費用負擔之依據：民事訴訟法第79條、第85條第1項本
    文。　　
中　　華　　民　　國　　111 　年　　11　　月　　3 　　日
                  民事第二庭  法　官  葉峻石
以上正本係照原本作成。
如對本判決上訴，須於判決送達後20日內向本院提出上訴狀。如
委任律師提起上訴者，應一併繳納上訴審裁判費。
中　　華　　民　　國　　111 　年　　11　　月　　3 　　日
                              書記官  沈柏樺　　　　
附表：　　　　　　　　　　　　　　　　　
編號 日期 金額 （新臺幣：元） 款項交付方式 1 108年4月某日 60,000 以現金交付被告 2 108年4月11日 43,000 以匯款交付被告 3 108年4月某日 30,000 以現金交付被告 4 108年4月某日 100,000 以匯款交付被告 5 108年4月15日 ⒈125,000 ⒉300,000 ⒊480,000 ⒋57,000 ⒈經被告指示以現金交付訴外人江旭 ⒉經被告指示以現金交付訴外人林德旺 ⒊以現金交付480,000元被告 ⒋經被告指示以匯款交付訴外人肥料廠商 6 108年4月30日 20,000 以匯款交付被告 7 108年5月初之某日 10,000 以現金交付被告 8 108年5月初之某日 15,000 以匯款交付被告 9 108年5月初之某日 200,000 以匯款交付被告 10 108年5月初之某日 50,457 經被告指示以現金交付訴外人伙食廠商 合計  1,490,457